【裁判字號】    96,訴,2849
【裁判日期】    970703
【裁判案由】    營業稅
【裁判全文】
臺北高等行政法院判決
                                     96年度訴字第02849號
                              .
原      告  運通顧問股份有限公司（原名：運通證券投資顧問
            股份有限公司）
代  表  人  甲○○
被      告  財政部臺北市國稅局
代  表  人  凌忠嫄（局長）住同上
訴訟代理人  乙○○
上列當事人間因營業稅罰鍰事件，原告不服財政部中華民國96年
6月15日台財訴字第09600183130號（案號：第00000000號）訴願
決定，提起行政訴訟。本院判決如下︰
    主  文
原告之訴駁回。
訴訟費用由原告負擔。
    事  實
一、事實概要：
    緣被告機關查獲原告民國（下同）93年1月至4月間無進貨事
    實，取具虛設行號優廣角有限公司（以下簡稱優廣角公司）
    開立之統一發票銷售額合計新臺幣（下同） 2,900,000元，
    營業稅額 145,000元，作為進項憑證申報扣抵銷項稅額，除
    核定補徵營業稅額145,000元外，並處以所漏稅額3倍之罰鍰
    435,000 元。原告不服，就罰鍰部份，申請復查，未獲變更
    ，提起訴願遭決定駁回，遂提起本件行政訴訟。
二、兩造聲明：
    (一)原告聲明求為判決：原告經合法通知，未於準備程序及言
      詞辯論期日到場，據其提出之書狀，聲明及陳述如下：
                        1.訴願決定、原處分（復查決定）均
                          撤銷。
                        2.訴訟費用由被告負擔。
    (二)被告聲明求為判決：1.駁回原告之訴。
                        2.訴訟費用由原告負擔。
三、兩造之爭點：被告以原告無進貨事實，取具虛設行號開立之
    統一發票，作為進項憑證申報扣抵銷項稅額，核定補徵營業
    稅額145,000元，並處以所漏稅額3倍之罰鍰435,000 元，是
    否適法？
    (一)原告主張之理由：
      1.被告應衡量原告之責任條件，不應僅為達裁罰之目的：
        (1)原告遵守法令，凡所購買貨物或勞務時，皆有向賣方
          營業人取得載有營業稅之統一發票，以作原告將進項
          稅額扣抵銷項稅額，而符加值型及非加值型營業稅法
          第33條規定。然係若出於賣方營業人之不當行為，以
          虛設行號「優廣角有限公司」開立發票予原告，而原
          告即已盡最高之注意，仍無法辨識其偽者，則從事實
          審度，原告責任要件上，殆無故意或過失。申言之，
          因「優廣角有限公司」所開立之統一發票，其格式、
          記載事項與使用方法皆符統一發票使用辦法，故對所
          購買貨物或勞務而取得發票之原告，即行高度注意，
          而求發現「優廣角有限公司」係為虛設行號者，實超
          乎常理，已逾於善良管理人預見之最大可能。
        (2)按司法院釋字第275 號解釋認為人民受行政罰應以故
          意或過失之責任要件為必要。行政罰法第7 條：「違
          反行政法上義務之行為非出於故意或過失者，不予處
          罰。」亦規定其明。蓋法令規範，必出於行為人之故
          意或重大過失，始具有高度之可非難性及可歸責性。
          故原告主觀上並無可非難性及可歸責性，即應依行政
          罰法第7條規定判明，而不為處分。
        (3)行政以追求公益為目的，故行政處分，恆具有具體之
          目的，其範圍與手段，應受此具體目的之限制，故縱
          令法律允許行政官署為行政處分責難，然仍應以達到
          行政目的所必要之最小限度為限始符合比例性原則；
          由此點論本案言之，被告業就本案對原告核定補足本
          稅，此舉即違具體羈束之效益，但除此外，若對無故
          意或過失之原告再加諸系爭處分，何況就他人虛設行
          號行為與原告之行為毫無相關連結性，則處分未免過
          當而逾越必要範圍，實有為裁罰了事而欠缺公正之衡
          量。
      2.次按憲法保障人民的財產權、租稅法律主義而言，被告
        就事實認定除應負積極的舉證責任外，更不得就未具體
        事實主張類推擴張之適用。復以事實言之，認定無進貨
        事實應依積極證據證明之，為證據法則所明定，即使受
        處分人否認該事實所持之辯解，縱屬不能成立，仍非有
        積極證據足以證明無進貨事實之不當行為，否則即不能
        遽為有違章事實之認定。申言之，所謂認定違章事實之
        證據，係指足以認定當事人確有違章行為之積極證據而
        言，該項證據自須適合於當事人違章事實之認定，始得
        採為斷罰資料。是以，被告以未依法取得憑證，而以涉
        嫌虛設行號之「優廣角有限公司」開立之統一發票數紙
        等語，即有未以積極證據證明該事實，而遽臆論該事實
        ，其復加以作成本件處分，顯已違證據法則之認定，亦
        有違憲法保障人民的財產權、租稅法律主義之意旨。
      3.綜上所述，原告遵守法令之規定，惟對本案已盡最大注
        意義務，實無故意或過失之責任要件，是被告即不應只
        為裁罰而裁罰，逕逾越必要範圍，果欲處以罰鍰，亦請
        責以適當倍數（宜以一倍）為妥。請求判決如訴之聲明
        。
    (二)被告主張之理由：
      1.按「營業人當期銷項稅額，扣減進項稅額後之餘額，為
        當期應納或溢付營業稅額……進項稅額，指營業人購買
        貨物或勞務時，依規定支付之營業稅額。」「納稅義務
        人，有左列情形之一者，除追繳稅款外，按所漏稅額處
        1 倍至10倍罰鍰，並得停止其營業：……五、虛報進項
        稅額者。」「本法第51條第5 款所定虛報進項稅額，包
        括依本法規定不得扣抵之進項稅額、無進貨事實及偽造
        憑證之進項稅額而申報退抵稅額者。」為加值型及非加
        值型營業稅法第15條、第51條第5 款及同法施行細則第
        52條第1 項所明定。次按「……（一）取得虛設行號發
        票申報扣抵之案件：1.無進貨事實者：以虛設行號發票
        申報扣抵，係屬虛報進項稅額，並逃漏稅款，該虛報進
        項之營業人……應依營業稅法第51條第5 款規定補稅並
        處罰。……」「一、稽徵機關查核營業人取得涉嫌虛設
        行號涉案期間開立之統一發票申報扣抵銷項稅額案件，
        仍應就交易雙方之進、銷貨情形覈實查核，不得逕按本
        部83年7月9日台財稅第831601371 號函辦理，如無法查
        明營業人確無向其進貨，且該涉嫌虛設行號已依規定按
        期申報進、銷項資料，並按其應納稅額繳納者，應免予
        補稅處罰。二、本令發佈日前之未確定案件，稽徵機關
        應儘速再予查核，依上開規定辦理。」為財政部83年7
        月9日台財稅第831601371號函及95年5 月23日台財稅字
        第09504535500號令所明釋。
      2.原告於首揭期間無進貨事實，取具虛設行號優廣角公司
        開立之統一發票8 紙，作為進項憑證申報扣抵銷項稅額
        ，虛報進項稅額145,000 元，有被告刑事案件移送書及
        專案申請調檔統一發票查核清單等影本可稽。
      3.經查依前揭刑事案件移送書所載，優廣角公司係無進銷
        貨事實之虛設行號，開立鉅額不實統一發票幫助他人逃
        漏稅，原告自無可能與其交易，原告提供合約書、請款
        單及廣告費帳簿等資料，表示與優廣角公司業務代表陳
        玉美交易，惟未能提示實際支付貨款具體事證及確有進
        貨事實之佐證資料供核，且依93年度綜合所得稅BAN 給
        付清單所載，優廣角公司並無申報扣繳陳玉美之薪資所
        得紀錄，顯見陳玉美並非優廣角公司員工，又案關憑證
        銷售額達2,900,000 元，原告表示均以現金付款，並由
        陳玉美向其請款，卻未提示陳玉美基本資料，有違一般
        商業交易習慣及公司內部控制原理。
      4.至原告主張其並無故意或過失乙節，經查原告係營業人
        ，應知悉營業行為應取具實際交易對像憑證之規定，惟
        依前揭查證結果，原告與優廣角公司並無交易行為，卻
        取具涉嫌虛進虛銷之虛設行號優廣角公司所開立之統一
        發票，縱非故意，仍有應注意，能注意而不注意之過失
        ，原告主張核不足採。稅法上客觀舉證責任，進項稅額
        涉及稅捐債權之成立，計算營業人實際應納稅額時，列
        為計算之減項，屬稅捐債務之消滅事實，所以有關進項
        稅額之存在應由主張扣抵之納稅義務人負舉證責任，其
        必須證明「進貨事實」之真實性，又有關真實之交易及
        交易之書面資料，係由原告作成，交易之對象也只有原
        告最清楚，且交易之書面資料又完全由其所掌握，基於
        「證據資料掌握」與「舉證便利」等因素對舉證責任分
        配法則之影響，原告應就證據資料的蒐集及詮釋負擔部
        分協力義務，此亦司法院釋字第537 號解釋意旨。本件
        經依首揭財政部95 年5月23日令釋規定審酌，原告確無
        向優廣角公司進貨，其取得不得扣抵進項憑證申報扣抵
        銷項稅額，已構成虛報進項稅額。原告於裁罰處分前已
        補繳稅款及以書面承認違章事實，原核定按所漏稅額14
        5,000元處3倍罰鍰435,000元並無違誤。
      5.優廣角有限公司為虛設行號之事證：
        (1)有優廣角有限公司涉嫌虛設行號分析表為證。
        (2)原告取得優廣角有限公司進項憑證期間為93年1月至4
          月，經查優廣角有限公司於前揭涉嫌虛設行號期間，
          申報進項有：翔愉資訊有限公司26,192,000元（涉
          嫌虛設行號），高原聖果事業有限公司21,426,000
          元（涉嫌虛設行號），懿鑫企業有限公司43,270,0
          00元（涉嫌虛設行號），合計90,888,000元，換算其
          前揭期間取得不實進項憑證比例高達100﹪ ，又其申
          報進、銷項金額相當且營業稅加值率偏低，此有營業
          人進銷項交易對象彙加明細表（進項來源）及優廣角
          有限公司93年度申報書（按年度）查詢作業附案可稽
          ，是優廣角有限公司於前揭期間無進銷貨事實，進項
          均取自其他虛設行號，係專以開立不實統一發票幫助
          他人逃漏稅之虛設行號，原告自無可能與其交易。
      6.另查，依原告提示之統一發票、請款單及廣告費帳簿等
        資料，統一發票品名為「廣告費」，係屬勞務性質，其
        請款單所載領款日期分別為93年6月1日、6月2日及6月7
        日，惟原告取得優廣角有限公司進項憑證期間卻均於前
        揭收款日前之93年1月至4月間，此亦與「營業人開立銷
        售憑證時限表」（勞務承攬業開立憑證時限：以收款時
        開立為限）之規定不符；另依其提示之合約書、請款單
        等資料，合約書中約定之付款方式為匯款及支票，此與
        原告主張均以現金付款亦不相符；又依其提示之2 份合
        約書及廣告費帳簿等資料核對，其總帳廣告費項下所載
        均為「優廣角時段費」，與合約書所載「CF帶、宣傳海
        報設計及企劃」及「中山高廣告刊登」等項目，二者內
        容亦不一致。綜上，本件就原告主張之承攬內容、支付
        價款或帳載情形等，均未能相互勾稽，無法認定其確有
        進貨及付款情事，原告主張，顯不足採。
      7.按「五、虛報進項稅額者。……二、無進貨事實者。按
        所漏稅額處5 倍之罰鍰。但於裁罰處核定前已補繳稅款
        及以書面或於談話筆（紀）錄中承認違章事實及承諾繳
        清罰鍰者，處3倍之罰鍰；……」為財政部96年3月28日
        臺財稅字第09604513740 號函修正之「稅務違章案件裁
        罰金額或倍數參考表」所規定，本件原告於裁罰處分前
        已補繳稅款及以書面承認違章事實，是原核定按所漏稅
        額145,000元處3 倍罰鍰435,000元應無違誤，請判決駁
        回原告之訴。
    理  由
一、本件原告代表人原為黃明珍，訴訟中變更為甲○○，業據原
    告新任代表人提出承受訴訟狀聲明承受訴訟，核無不合，應
    予准許。
二、原告經合法通知，未於言詞辯論期日到場，核無行政訴訟法
    第218條準用民事訴訟法第386條各款所列情形，爰依被告之
    聲請，由其一造辯論而為判決。
三、按「營業人當期銷項稅額，扣減進項稅額後之餘額，為當期
    應納或溢付營業稅額……進項稅額，指營業人購買貨物或勞
    務時，依規定支付之營業稅額。」「納稅義務人，有左列情
    形之一者，除追繳稅款外，按所漏稅額處1倍至10倍罰鍰，
    並得停止其營業：……5、虛報進項稅額者。」「本法第51
    條第5款所定虛報進項稅額，包括依本法規定不得扣抵之進
    項稅額、無進貨事實及偽造憑證之進項稅額而申報退抵稅額
    者。」為加值型及非加值型營業稅法第15條、第51條第5款
    及同法施行細則第52條第1項所明定。次按「……（1）取得
    虛設行號發票申報扣抵之案件：1.無進貨事實者：以虛設行
    號發票申報扣抵，係屬虛報進項稅額，並逃漏稅款，該虛報
    進項之營業人……應依營業稅法第51條第5款規定補稅並處
    罰。……」「1、稽徵機關查核營業人取得涉嫌虛設行號涉
    案期間開立之統一發票申報扣抵銷項稅額案件，仍應就交易
    雙方之進、銷貨情形覈實查核，不得逕按本部83年7月9日台
    財稅第831601371號函辦理，如無法查明營業人確無向其進
    貨，且該涉嫌虛設行號已依規定按期申報進、銷項資料，並
    按其應納稅額繳納者，應免予補稅處罰。2、本令發佈日前
    之未確定案件，稽徵機關應儘速再予查核，依上開規定辦理
    。」為財政部83年7月9日台財稅第831601371號函及95年5
    月23日台財稅字第09504535500號令所明釋。
四、本件被告機關查獲原告93年1月至4月間無進貨事實，取具虛
    設行號優廣角公司開立之統一發票銷售額合計2,900,000元
    ，營業稅額145,000元，作為進項憑證申報扣抵銷項稅額，
    除核定補徵營業稅額145,000元外，並處以所漏稅額3倍之罰
    鍰435,000 元。原告不服，就罰鍰部分，申請復查，未獲變
    更，提起訴願遭決定駁回，循序起訴意旨略以：因「優廣角
    有限公司」所開立之統一發票，其格式、記載事項與使用方
    法皆符統一發票使用辦法，故對所購買貨物或勞務而取得發
    票之原告，即行高度注意，而求發現「優廣角有限公司」係
    為虛設行號者，實超乎常理，已逾於善良管理人預見之最大
    可能，故原告主觀上並無可非難性及可歸責性，不應對無故
    意或過失之原告加諸系爭處分；被告不應只為裁罰而裁罰，
    逕逾越必要範圍，果欲處以罰鍰，亦請責以適當倍數（宜以
    1 倍）為妥；爰請求判決如訴之聲明云云。
五、查原告93年1月至4月間無進貨事實，取具虛設行號優廣角公
    司開立之統一發票銷售額合計2,900,000元，營業稅額145,0
    00元，作為進項憑證申報扣抵銷項稅額，被告乃核定補徵營
    業稅額145,000元外，並處以所漏稅額3倍之罰鍰435,000 元
    各情，有專案申請調檔統一發票查核清單、營利事業所得稅
    查核申報調整所得額營業費用明細表、93年度營利事業所得
    稅結算申報書、核定稅額繳款書、原告承諾書、原告公司總
    帳、優廣角公司93年度綜所稅BAN給付清單、進項來源明細
    、統一發票、罰鍰處分書、違章案件罰鍰繳款書、徵銷明細
    檔查詢資料等影本附原處分卷可稽。原告對於系爭罰鍰處分
    不服，雖以前情據為爭執，惟查：
（一）原告取得優廣角有限公司進項憑證期間為93年1月至4月，
      而優廣角有限公司於前揭涉嫌虛設行號期間，取得不實進
      項憑證比例高達100﹪，又其申報進、銷項金額相當且營
      業稅加值率偏低，此有營業人進銷項交易對象彙加明細表
      （進項來源）及優廣角有限公司93年度申報書（按年度）
      查詢作業、優廣角有限公司涉嫌虛設行號分析表、專案申
      請調檔統一發票查核清單、優廣角公司93年度綜所稅BAN
      給付清單、進項來源明細等可稽。是被告據以認定優廣角
      公司前揭期間無進銷貨事實，進項均取自其他虛設行號，
      開立鉅額不實統一發票幫助他人逃漏稅，核屬有據。原告
      固曾提供合約書、請款單及廣告費帳簿等資料，表示與優
      廣角公司業務代表陳玉美交易，惟未能提示實際支付貨款
      具體事證及確有進貨事實之佐證資料供核，且依93年度綜
      合所得稅BAN給付清單所載，優廣角公司並無申報扣繳陳
      玉美之薪資所得紀錄，顯見陳玉美並非優廣角公司員工；
      又案關憑證銷售額達2,900,000元，原告表示均以現金付
      款，又未能提供付款予銷售者優廣角公司之資金給付證明
      ，其主張本件確有與優廣角公司為交易云云，即非可採。
（二）復按稅法上客觀舉證責任，進項稅額涉及稅捐債權之成立
      ，計算營業人實際應納稅額時，列為計算之減項，屬稅捐
      債務之消滅事實，故有關進項稅額之存在應由主張扣抵之
      納稅義務人負舉證責任，其必須證明「進貨事實」之真實
      性，又有關真實之交易及交易之書面資料，係由原告作成
      ，交易之對象原告知之最詳，交易之書面資料又完全由其
      所掌握，基於「證據資料掌握」與「舉證便利」等因素對
      舉證責任分配法則之影響，原告自應就證據資料蒐集及詮
      釋負擔部分協力義務，此亦為司法院釋字第537號解釋意
      旨所闡明。原告主張確有與優廣角公司交易，惟未能提示
      實際支付貨款具體事證及確有進貨事實之佐證資料，其取
      得不得扣抵進項憑證申報扣抵銷項稅額，已構成虛報進項
      稅額。原告於裁罰處分前已補繳稅款及以書面承認違章事
      實，有承諾書附原處分卷內（附件8-2）可參；原核定按
      所漏稅額145,000元處3倍罰鍰435,000元，並無違誤。
（三）次查，依原告提示之統一發票、請款單及廣告費帳簿等資
      料觀之，統一發票品名為「廣告費」，係屬勞務性質，其
      請款單所載領款日期分別為93年6月1日、6月2日及6月7日
      ，惟原告取得優廣角有限公司進項憑證期間卻均於前揭收
      款日前之93年1月至4月間，此亦與「營業人開立銷售憑證
      時限表」（勞務承攬業開立憑證時限：以收款時開立為限
      ）之規定不符；另依其提示之合約書、請款單等資料，合
      約書中約定之付款方式為匯款及支票，此與原告主張均以
      現金付款亦不相符；又依其提示之2份合約書及廣告費帳
      簿等資料核對，其總帳廣告費項下所載均為「優廣角時段
      費」，與合約書所載「CF帶、宣傳海報設計及企劃」及「
      中山高廣告刊登」等項目，二者內容亦不一致。綜上，本
      件就原告主張之承攬內容、支付價款或帳載情形等，均未
      能相互勾稽，無法認定其確有進貨及付款情事，原告主張
      ，顯非可採。
（四）又原告係營業人，應知悉營業行為應取具實際交易對象憑
      證之規定，其猶持以申報扣抵銷項稅額，自有違章之故意
      ；縱無故意，亦有應注意能注意交易對象及憑證上銷貨營
      業人之同一性及真實性，竟未注意而收取非實際交易對象
      之虛設行號之統一發票，進而執之以進項稅額扣抵銷項稅
      額之過失，自應受罰。原告主張其並無故意或過失，不應
      受罰云云，核非足採。
六、綜上論述，原告起訴論旨，並非足採。被告機關以原告無進
    貨事實，取具虛設行號開立之統一發票，作為進項憑證申報
    扣抵銷項稅額，乃處以所漏稅額145,000元3倍之罰鍰435,00
    0元，認事用法，並無違誤，復查及訴願決定，遞予維持，
    亦無不合，原告徒執前詞，訴請撤銷，為無理由，應予駁回
    。
七、本件事證已臻明確，兩造其餘主張及證據，核與本判決所得
    心證及結果不生影響，毋庸逐一論述，附此敘明
八、據上論結，本件原告之訴為無理由，爰依行政訴訟法第218
    條、民事訴訟法第385條第1項前段、行政訴訟法第98條第1
    項前段，判決如主文。
中    華    民    國    97    年     7    月     3    日
              台北高等行政法院第六庭
                      審 判 長法  官   林文舟
                              法  官   陳鴻斌
                              法  官   許瑞助
上為正本係照原本作成。
如不服本判決，應於送達後20日內，向本院提出上訴狀並表明上
訴理由，如於本判決宣示後送達前提起上訴者，應於判決送達後
20日內補提上訴理由書（須按他造人數附繕本）。
中    華    民    國    97    年     7    月     3    日
                              書記官   吳芳靜


司法院資訊處製作；財團法人民間司法改革基金會備份。
